【裁判字號】    95,台上,5479
【裁判日期】    951005
【裁判案由】    業務過失致人於死
【裁判全文】
最高法院刑事判決            九十五年度台上字第五四七九號
上  訴  人  乙○○
選任辯護人  蔡碧仲律師
上  訴  人  甲○○
            丙○○
上列上訴人等因業務過失致人於死案件，不服台灣高等法院台南
分院中華民國九十四年六月十六日第二審判決（九十三年度交上
訴字第二七五號，起訴案號：台灣嘉義地方法院檢察署九十二年
度偵字第一五七三、一八五五、一八五六、一八五七號），提起
上訴，本院判決如下：
    主  文
上訴駁回。
    理  由
按刑事訴訟法第三百七十七條規定，上訴於第三審法院，非以判
決違背法令為理由，不得為之。是提起第三審上訴，應以原判決
違背法令為理由，係屬法定要件，如果上訴理由狀未依據卷內訴
訟資料，具體指摘原判決不適用何種法則或如何適用不當，或所
指摘原判決違法情事，顯與法律規定得為第三審上訴理由之違法
情形，不相適合時，均應認其上訴為違背法律上之程式，予以駁
回。本件原審經審理結果，認為上訴人丙○○、乙○○及甲○○
等業務過失致人於死犯行明確，因而維持第一審依想像競合犯，
從一重均論處上訴人等三人從事業務之人，因業務上之過失致人
於死罪刑之判決，駁回上訴人等三人在第二審之上訴，已詳敘其
調查、取捨證據之結果及憑以認定犯罪事實之心證理由。並就上
訴人等否認犯行之供詞及其所辯各語認非可採，予以論述。就形
式上觀察，原判決要無採證認事違背經驗法則、論理法則或理由
不備等違背法令之情形。丙○○上訴意旨略以：（一）、卷附交
通部台灣鐵路管理局（下稱鐵路局）第0000000000號
覆函謂根據「阿里山森林鐵路列車開行前標準作業程序」，本件
事故責任，司機員部分，列車施行氣軔測試時，應由司機員在機
車上操作軔機，由副駕駛逐輛操作檢查保持閥之開口大小，以控
制軔缸回縮之時間，必要時由檢車工施行活塞行程調整，以確保
煞車功能等語，是依該覆函及上開作業程序，均謂應由正駕駛在
車上操作軔機，而由副駕駛在車下負責檢查，原判決卻認定應由
副駕駛在車上操作煞車閥，正駕駛及檢車士在車下檢查及調查列
車之保持閥與活塞等情，有證據上理由矛盾之違法。（二）、依
規定駕駛人員固應會同檢車士檢查角旋塞已否打開，但丙○○與
乙○○均為火車機車頭之駕駛員，正駕駛丙○○依規定不得離開
乘務中之動力車，自應由副駕駛會同檢車士共同檢查角旋塞開啟
情形，本件正駕駛丙○○於車上以手煞車檢測，加油充氣，軔力
儀表均達六公斤以上，經詢問檢車士表示已備妥後，即發車至車
站，顯已善盡應盡之義務，而副駕駛卻未隨車出庫，是否已因此
廢弛職務釀成災害，原審均未調查，即課予二人相同之過失罪責
，顯有證據調查職責未盡之違背法令。乙○○上訴意旨略謂：（
一）、證人溫福銘於第一審以共同被告之身分，供稱僅正駕駛及
檢車士二人無法進行煞車測試，實際上亦未曾有僅由二人進行軔
氣測試之情形等語，原審於民國九十四年五月十九日審理時，未
全部踐行對證人之訊問及詰問程序，即逕以上開共同被告之供述
，為乙○○論罪之證據，顯有不適用法則之違法；又原審於九十
三年九月十三日雖曾以證人身分，依新修正刑事訴訟法規定，對
溫福銘進行交互詰問，然溫福銘於詰問時稱事故當天，確係其囑
乙○○毋庸隨同前往進行氣軔測試，僅司機及其本人二人即可完
成氣軔測試等語，核與其於第一審所言並不相符，原判決就此部
分供述卻隻字未提，形同未對溫福銘行交互詰問，且未說明取捨
之理由，逕採取其於第一審未經具結，所為對丙○○不利之供述
，為判決之基礎，亦屬理由不備。（二）、刑事判決之量刑，須
符合罪刑相當原則，本件可歸責於乙○○者，係其未於氣軔及煞
車測試時在場，並非執行職務不確實，與甲○○、丙○○二人之
過失態樣已顯然不同。而氣軔測試及煞車試驗，技術上得僅由二
人為之，此據證人程瑞旺、鍾朝雄、梁發永、宋鴻康於第一審，
甲○○於偵查中證述無訛，溫福銘與丙○○前亦確有因用餐僅由
二人進行測試之經驗，乙○○係助理司機，聽命於司機員即正駕
駛之命令，居於輔助地位執行職務，與丙○○所負之注意義務不
同，平日乙○○均隨同前往參與列車聯掛與煞車測試，本件乙○
○確經溫福銘、丙○○同意毋庸於氣軔測試時到場，業經溫福銘
證述屬實，不論彼等有無同意之權限，乙○○當時認丙○○之命
令並未違法，乃依指示，未隨同前往，所為並非擅離職守，亦與
本件事故之發生並無因果關係，且係依上級公務員命令之職務上
行為，應屬不罰。至丙○○雖否認指示乙○○毋庸前往，然依蔡
某之供述，其就乙○○未到場顯係知情，嗣乙○○於阿里山臨時
站上車後，丙○○始終未曾質疑乙○○未到場之緣由，亦未言及
任何煞車檢視問題，足見蔡某應知悉乙○○未到場之原因，其否
認曾為指示，顯係卸責。乙○○依指示未到場，對彼等未實際進
行煞車測試，並不知情，即難令負過失罪責，縱應負責，過失情
節，亦顯較丙○○為輕，原判決未諭知較輕之刑及緩刑，亦有不
適用法則之違法。（三）、依案發當時各列車開行前列車安全檢
測之相關法令及證人梁發永於第一審勘驗現場時所證，氣軔及煞
車測試由檢車士、正駕駛負責，副駕駛僅基於輔助之地位，乃原
判決就梁發永所為有利於乙○○之證言，僅略以鐵路局與嘉義林
區管理處（下稱嘉義林管處）分屬不同單位，而捨棄不採，已嫌
理由不備。再依上開相關法令綜合研判，氣軔與煞車測試，技術
上由二人為之即足，副駕駛應聽命於正駕駛之指揮，正駕駛自有
權指示副駕駛毋庸參與氣軔測試。至卷附之阿里山森林鐵路列車
開行前標準作業程序係本件事故後所編訂，其中列車開行前，各
相關人員所負列車安全檢查工作，尤其關於副駕駛部分，與案發
前之規定迥異，另原判決援引為認定正駕駛無權指示副駕駛不必
進行氣軔測試者，亦均係本件案發後相關機關所為之函釋，均不
得執為認定乙○○案發前義務內容及有無過失之依據，原判決據
為不利乙○○之認定，有適用法則不當之違法。（四）、乙○○
服從長官，依丙○○指示未前往參與氣軔與煞車測試，與未依丙
○○指揮而自作主張擅離職守之過失責任相較如何？又與實際至
現場但未注意確實進行聯掛及測試之過失責任相較如何？該測試
是否確得僅由二人進行，各該情形下，乙○○未到場之過失責任
有無不同？副駕駛就該測試是否僅居於輔助地位？此對乙○○過
失情節輕重之判斷，有無影響？原判決均未究明，率認上訴人等
之過失責任均屬相當，亦有判決理由不備之違法。甲○○上訴意
旨略稱：（一）、原判決雖認甲○○疏未於發車前，在場監督氣
軔測試情形、確認軔管壓力達到每平方公分五公斤、依守車壓力
表之指針確認並拉車長閥、試踩喇叭，因而肇致本件事故。然遍
查全卷，並無任何法令規定甲○○有上開義務，經原審向鐵路局
二度函查，該局始依上開標準作業程序分析甲○○之作為義務，
但該作業程序係事故後始制定，殊不足憑。甲○○負責之行政事
務項目繁多，均明定於嘉義林管處森林鐵路講習資料，及行政院
農業委員會林務局（下稱林務局）阿里山鐵路行車實施規則第四
十五條、第二百零七條中，但皆無列車長作為義務之規定。甲○
○屢以嘉義林管處之客貨車使用保養紀錄表，均無甲○○簽名，
亦無供其簽名之處置辯，原判決就此徒以不相關之林務局第○九
三一六二六三一七號函為據，略謂不影響甲○○責任，有適用法
則不當之違法。（二）、依鐵路局氣軔處理須知第十條，甲○○
並無進行氣軔測試之義務，另依該局行車規章行車實施要點第三
百九十六條、台灣省政府農林廳阿里山鐵路行車實施規則第四十
八條及上開講習資料，負責氣軔測試者之先後順序，依序為檢車
員、調車員（正、負駕駛）、列車長，本件既有檢車士及正、副
駕駛，原判決認甲○○疏未於測試時在場監督，有判決不適用行
政法令之違法。（三）、本件事故可能涉及車站內列車調度、編
制及制度缺失等問題，原判決引用之證人均任職於嘉義林管處，
所屬上級或有重大疏失，彼等證言可信度堪疑，僅劉和村較無利
害關係，但原判決對其所為有利甲○○之證言，均未敘明未予採
信之理由，有判決理由不備之違法。（四）、本件事故發生前，
阿里山森林鐵路作業本無標準流程，阿里山森林鐵路標準作業程
序係事故發生後始編製，原判決據以認定甲○○有重大過失，與
行政法上不溯及既往之原則有違，適用不應適用之法則，自屬違
背法令。（五）、林務局回覆第一審及原審之函文，均指明依阿
里山森林火車位階最高之阿里山森林鐵路行車實施規則，並無列
車編組及氣軔測試時，列車長應在場監督之相關規定，原判決徒
以該函疏未慮及刑法上所謂「業務」之意涵而不予採納；又依該
函文，可知並無明確之行車勤前教育日誌供作具體行為規範，亦
無所謂車長應於氣軔測試時在場監督、確認軔管壓力已達每平方
公分五公斤之試驗義務，乃原判決卻以之為論罪之依據，而將同
一函文，切割適用，顯有判決理由矛盾之違法。（六）、甲○○
屢次辯稱氣軔測試時其毋庸在場，列車後端守車內之氣壓計表係
於列車出發後，遭逢突發狀況時，具有警訊作用之裝置，非為列
車長於發車前檢查氣軔是否貫通所設等語，乃原審未查明列車長
未於氣軔測試時在場者是否有何罰則、列車長上車後若發現守車
壓力表氣壓不足時應如何處理等各節，即認定甲○○未踐行確認
守車壓力表及踩踏喇叭之程序，致釀成災害，而為甲○○有罪之
認定，顯有應於審判期日調查之證據未予調查之違背法令。（七
）、甲○○擔任列車長，列車發車前，其所負擔之檢視工作，遠
較檢車士及正、副駕駛為重，乃原判決竟對甲○○課予與檢車士
等三人相同之刑責，復未於判決內說明其理由，亦有判決理由不
備之違法各云云。惟查：（一）、「阿里山森林鐵路標準作業程
序」貳─一、「阿里山森林鐵路列車開車前標準作業程序」，第
(二)項、「客貨車部份」，明定列車編組與執行程序，由調車士、
檢車士與正、副駕駛共同執行，副駕駛在駕駛室操作煞車閥，讓
正駕駛與檢車士逐輛操作檢查保持閥之開口大小，以控制軔缸縮
回時間，必要時由檢車士作活塞行程調整，以確保煞車功能，避
免滑輪等情，原判決併引該標準作業程序為論據之一，認本件事
故當天，丙○○未依上開規定與檢車士進行氣軔測試，檢查角旋
塞有無開啟，就事故之發生應負過失責任，並無不合。鐵路局上
開第0000000000號覆函檢送之「阿里山森林鐵路列車
開車前標準作業程序」部分節錄，內容與原判決所引用之上開標
準作業程序不符，顯屬誤繕，丙○○據以指摘原判決之認定與卷
附證據不符，容有誤會，自非適法之第三審上訴理由。（二）、
原判決認定丙○○業務過失致人於死犯行，就丙○○所為其係正
駕駛，依規定不得離開乘務中之動力車，應由副駕駛會同檢車士
檢測角旋塞，其則於車上，以手煞車檢測，加油充氣至軔力表達
六公斤以上，業善盡其應有之注意義務之辯解，已引用林務局第
0000000000號函，說明森林鐵路動力車駕駛人員守則
第四十七條規定之所謂「乘務中之動力車」，係指正向某目的地
開行之動力機車，本件列車於發車前，尚非乘務中之動力車，進
行檢測時，自不生正駕駛不得離車之問題；並援引調查所得之卷
證資料，即上訴人等之自白，證人程瑞旺、宋鴻康、梁發永、鍾
朝雄及柴苑生之證言及鐵路局行車保安委員會之調查報告，論敘
本件肇事主因為機車通往客車軔管之角旋塞未開啟，軔壓表無從
達到每平方公分五公斤，煞車無法作用，因認丙○○辯稱事故當
天，其係於車上檢測軔壓表達六公斤以上，始行發車云者，顯與
事實不符，非可採信，予以詳加指駁，並無丙○○上訴意旨所指
證據調查職責未盡之違法。（三）、列車編組完成或摘掛車輛後
開車前，司機應會同檢車人員試測軔機，將應聯掛車輛貫通並施
行氣軔及試驗整個列車之各種獨立煞車系統，親自查看貫通機車
氣軔管之角旋塞有無開妥，認均已處理妥善後，始得開行列車，
為阿里山森林鐵路行車實施細則第四十八條、森林鐵路動力車駕
駛人員守則第八條第一、二項所明定。而正、副駕駛均屬該等規
定所指之司機，自應依各該規定執行，原判決乃憑以認定乙○○
既為副駕駛，對氣軔及煞車之測試與落實，應與正駕駛及檢車士
共同負責。且就劉柏岳屢次辯稱氣軔及煞車測試之執行，其僅居
於輔助之地位，聽從正駕駛之指揮，正駕駛丙○○確有命其毋庸
於測試時到場之權限，本件其遵照丙○○指示，未隨同前往列車
聯掛現場，參與測試，自屬不罰，且其未到場與事故之發生無因
果關係，自無過失云云。亦以依證人即嘉義林管處阿里山車庫主
任程瑞旺、司機任耘顯、翁幸昭、檢車士廖文杰之證言，及「阿
里山森林鐵路標準作業程序」之規定，列車發車前，應踐行氣軔
測試之步驟為：１、檢車士開啟角旋塞；２、副駕駛在機車上加
油（即踩油門），使氣軔貫通整列列車，全列車之壓力表（含守
車）到達每平方公分五公斤後始行氣軔測試；３、副駕駛在機車
上操作煞車閥，正駕駛及檢車士在車下檢查及調查每列列車之保
持閥、活塞等，以確保煞車功能；雖該作業程序係嘉義林管處於
事故後之九十二年三月十一日始編製，但編製前，列車長、正、
副駕駛及檢車士於發車前應負責之事項即如該作業程序所載，彼
等責任於編製前後並無不同；另林務局第0000000000
號函，亦指明副駕駛在駕駛室操作煞車閥，正駕駛及檢車士在機
車下作煞車測試，為森林鐵路開築通車以來之作業方式，此於森
林鐵路司機培訓授課及駕駛技能甄試前，均列為示範動作，並有
詳細說明，乙○○雖為副駕駛，職司協助正駕駛為煞車系統之調
整工作，然於測試時依法令既有其自身應負之職責，且其供承自
六十五、六年間，即擔任副駕駛，就其職責殊難諉為不知，乃竟
疏未注意，率爾依他人之建議，即未前往測試現場盡其應盡之義
務，自應負過失之責等情，因認其所辯不足卸免其罪責，核與客
觀存在之經驗法則與論理法則並無違背，即無乙○○上訴意旨所
指適用法則不當之可議。（四）、證人溫福銘於第一審九十二年
三月二十日七日訊問時，供證僅檢車士及正駕駛二人無法進行氣
軔及煞車之測試，前亦未曾有僅由二人進行之情形，繼於原審復
改稱該測試僅由檢車士及正駕駛即可完成云云，原審於傳喚其到
庭以證人身分具結作證，並行交互詰問後，綜合全案卷證，於判
決理由內，針對證人程瑞旺所為與溫福銘於原審所供相同內容之
證言，說明副駕駛於進行氣軔測試時，依規定既應參與並分擔上
開測試工作，縱該測試僅二人即可完成，亦無從解免擔任副駕駛
之乙○○於測試時應在場負責之義務等情，而就證人所為關於煞
車測試可僅由檢車士及正駕駛二人進行之證言，如何不足為有利
於乙○○之判斷，論述甚詳，縱未特別指明係針對證人溫福銘於
原審之證言而為指駁，要難謂原判決就其何以認溫福銘於第一審
之供述具證據能力，並予採信，而摒棄其於原審之證言不採，係
違背證據法則或欠缺必要之說明。乙○○執以指摘原判決有不適
用法則及理由不備之違法，顯非適法之第三審上訴理由。（五）
、原判決理由柒、三─(三)，就梁發永所證鐵路局之氣軔測試僅由
檢車士、正駕駛二人為之等語，已以嘉義林管處與鐵路局係不同
單位，業務狀況有別，本即無法比附援引而全盤適用鐵路局之規
定，亦無得準用之法令，本件副駕駛於測試時本有其應盡之義務
與職責，縱該測試技術上，由檢車士及一駕駛人員共二人即可完
成，但為免正、副駕駛彼此互相推諉，復基於安全之考量，自難
認該測試時，副駕駛得不在場，是梁發永之證言，亦無從據為有
利乙○○之認定等語，論述甚詳，殊無判決理由不備之違法可指
。（六）、原判決援引甲○○於第一審之自白，證人程瑞旺、任
耘顯、翁幸昭、廖文杰及嘉義林管處阿里山車庫轉轍士湯永福、
該處阿里山車站站長曾德宏、列車長柴苑生之證言，及卷附林務
局第0000000000號、嘉義林管處第00000000
00號等函，資為認定甲○○擔任列車長，應於列車開車前，檢
查每節車廂空氣壓力表壓力，確認氣軔貫通，並依守車壓力表之
指針，確認軔管壓力已達每平方公分五公斤，進行氣軔試驗，試
拉車長閥及試踩喇叭等情之論據，已於理由內詳為論述得心證之
理由。而甲○○上開自白，確供稱其任職列車長之初，即知應查
看軔壓表，且始終依例執行該職務，另上開嘉義林管處函，亦說
明阿里山森林鐵路自開築通車以來，實務上列車開車前之軔機調
整、氣軔測試等整備工作，車長均在場監督、瞭解，待整備完成
，始至守車位置查看壓力表、試拉車長閥及踩喇叭，至車長職務
說明書、安全防護手冊及車長實務概要講習等，因無法將作業上
每一環節鉅細靡遺，逐一列舉，故僅就車長應負責列車安全及列
車監督，作概括性規定；又阿里山森林鐵路標準作業程序雖於九
十二年三月一日案發後，始完成彙編，但係依據以往有關規定、
訓令及森林鐵路開通至今之行車作業方式及實例所為，非於案發
事後法令有所變更等情，核與甲○○上開自白適相符合。原判決
採為判決基礎，並未悖於證據法則，甲○○上訴意旨猶以上開作
為義務法無明文，上揭作業程序係事故後編製，不足為據云云，
指摘原判決不當，核與法律規定得上訴第三審之理由，不相適合
。（七）、阿里山森林鐵路行車實施細則第四十八條及嘉義林管
處森林鐵路「車長實務概要」講習教材第捌點之三(二)─９，規定
未派檢車員及調車員負責測試軔機之車站，始由車長辦理測試，
揆其意旨，應係就氣軔測試工作，規定執行人員之先後遞補順序
，車長固僅於第一順位之檢車士及第二順位之調車員均從缺時，
始須實際執行氣軔測試，然此與上開作業程序關於車長應監督正
、副駕駛、檢車員、調車員從事列車編組、保養及相關氣軔調整
工作，並確認角旋塞已在開啟位置，氣軔管貫通無誤之規定，其
所謂「監督」，係指車長於檢車士與正、副駕駛進行軔機測試時
，應作整體性之瞭解與監督，並藉由查看壓力表、拉車長閥及試
踩喇叭，以確認氣軔貫通與否，而非對每一過程細節逐一監視或
參與執行，二者間並無扞格，上揭執行順序之規定，殊無從執為
甲○○毋庸於氣軔測試時到場監督之依據。另證人即北門車站列
車長劉和村雖於原審調查時證稱北門站車長不負責查看氣壓表，
列車聯掛、測試時均毋庸在場云云，然阿里山車站與北門車站之
司機人數、調車場與臨時站間之位置、距離均不相同，二者之站
務情況即有差異，已據證人程瑞旺、曾德宏及劉和村證述甚明，
則阿里山車站與北門車站之列車長於發車前所應盡之注意義務自
亦不同，劉和村所證上開北門站之作業情形，自無法適用於本件
阿里山車站人員，而據為有利於甲○○之認定，況列車長查看壓
力表，旨在檢視角旋塞已否開啟使氣軔貫通無誤，並達於每平方
公分五公斤之壓力，俾確保列車煞車之正常作用，以維護乘客安
全，苟非於列車發車前，而係迄列車行進中始為之，縱發現壓力
不足，亦無從補救，即如本件事故之情形，勢將無法發揮該機制
之維安功能，且該檢測需時僅數秒，實際上亦不生執行之困難，
是甲○○辯稱該等操作，係於列車出發後為之，要與實情不符。
以上各情，原判決均已於理由內論敘甚詳，要無甲○○上訴意旨
所指摘判決不適用法則或理由不備之違誤。（八）、量刑之輕重
，係屬事實審法院得依職權自由裁量之事項，苟於量刑時，已斟
酌刑法第五十七條各款所列情狀，而未逾越法定範圍，又未濫用
其職權，即不得遽指為違法。原判決於斟酌第一審之量刑時，已
依上揭規定，就劉柏岳、甲○○等均無前科及違反職務紀律之素
行紀錄，事故後彼等所屬嘉義林管處已與多數被害人就民事責任
部分達成和解，然本件誠屬罕見之不幸事故，復肇因於彼等之重
大過失，且致被害人多人家庭破碎，對社會公共安全危害亦深，
並嚴重影響阿里山觀光旅遊事業之發展，雖本件過失責任主在溫
福銘，但上訴人等三人則同因輕率怠忽，未確實執行職務，而錯
失避免災難之良機，過失責任相當等一切情狀，予以綜合考量，
因認第一審判決就上訴人等三人均量處有期徒刑二年六月，尚稱
妥適，乃予以維持，駁回上訴人等三人之第二審上訴，既未逾越
法定刑度，又未濫用自由裁量之權限，乙○○、甲○○上訴意旨
指摘原判決未區分上訴人等間責任輕重，一律量處相同刑度，有
所不當云云，亦非適法之第三審上訴理由。至上訴人等三人其餘
上訴意旨，或仍執其對法律適用上顯然誤解之陳詞，指摘原判決
違法，或徒憑個人主觀意見，對原審職權之適法行使，漫事爭論
，或就原判決理由已詳為論斷之事項，任意指摘，亦與法定得為
第三審上訴理由之情形不相適合。綜上說明，上訴人等三人就業
務過失致人於死部分之上訴，俱難認已符合上訴第三審之形式要
件，為違背法律上程式，均應予以駁回。另原判決認上訴人等三
人尚想像競合犯業務過失傷害及業務過失傾覆交通工具等罪，因
屬刑事訴訟法第三百七十六條第一款所列之罪名，其同時觸犯業
務過失致人於死之重罪，上訴既不合法，無從為實體上審判，則
此等輕罪部分，亦無從適用審判不可分之原則，併為實體上審判
，亦應從程序上予以駁回。
據上論結，應依刑事訴訟法第三百九十五條前段，判決如主文。
中    華    民    國  九十五  年    十    月    五    日
                      最高法院刑事第八庭
                          審判長法官  張  淳  淙
                                法官  劉  介  民
                                法官  張  春  福
                                法官  洪  昌  宏
                                法官  蔡  彩  貞
      本件正本證明與原本無異
                                      書  記  官
中    華    民    國  九十五  年    十    月   十六   日
                                                      V


司法院資訊處製作；財團法人民間司法改革基金會備份。
